最高法院刑事判決                              八十八年度台上字第四八四八號
    上訴人  台灣高等法院高雄分院檢察署檢察官
    被  告  甲○○  女
右上訴人因被告重利案件，不服台灣高等法院高雄分院中華民國八十六年七月五日第
二審更審判決（八十六年度上更(一)字第一四三號，起訴案號：台灣高雄地方法院檢察
署八十三年度偵字第二一二一七、二一七七八號），提起上訴，本院判決如左：
    主  文
原判決撤銷，發回台灣高等法院高雄分院。
    理  由
本件原判決認定被告甲○○於民國八十二年十二月間，明知顏秀玉（嗣於八十四年三
月二十四日自殺死亡）因以丙種墊款操作股票，虧損累累，需款孔急，竟基於常業重
利之犯意，自八十二年十二月二十四日起，至八十三年九月間止，在高雄巿三民區○
○街二○三巷二十二號住處貸以金錢，每次新台幣（下同）三十萬元、五十萬元、一
百萬元不等，而以預扣一星期利息之方式，每百萬元，每星期收取七萬五千元之高利
，其利率高達月息三十分（年息三百六十分）。至八十二年四月二十二日，因借貸次
數頻繁，利息降為每百萬元，每星期六萬元；如只借一期，則每百萬元，每星期為五
萬元，其利率亦高達月息二十至二十四分（年息二百四十至二百八十八分），而取得
與原本顯不相當之重利，並以此為常業，賴以維生。迄八十三年九月二十七日，累計
貸以一億六千三百萬元之本金，除償還一億六千七百萬二千五百元之本息（內含本金
一億三千六百八十萬元，利息三千零二十萬二千五百元）外，尚積欠本息四千七百五
十八萬元未清償等情。因而撤銷第一審關於被告常業重利部分無罪之判決，改判論處
被告常業重利（緩刑）罪刑，固非無見。
惟查：(一)國家之刑罰權對於每一犯罪事實而存在，單一之犯罪事實，實體法上之刑罰
權僅有一個，在訴訟法上自亦無從分割，無論起訴程序或上訴程序皆然。本件第一審
檢察官係以被告涉有常業重利及強制罪嫌，依牽連犯裁判上一罪，提起公訴。原審之
前審，經審理結果，認為被告之行為構成常業重利罪，惟被訴強制罪嫌部分，不能證
明其犯罪，因檢察官係依牽連犯裁判上一罪關係提起公訴，爰於理由內說明此部分不
另為無罪之諭知。被告不服該判決，雖僅就有罪之常業重利部分提起第三審上訴，惟
依刑事訴訟法第三百四十八條第二項規定，其有關係之不另為無罪諭知部分，視為亦
已上訴。本院前次將該判決關於被告部分撤銷發回原審時，基於審判不可分原則，其
效力自及於不另為無罪諭知之強制罪嫌部分。乃原審經更審結果，僅就常業重利部分
諭知有罪，對於被訴強制罪嫌部分未予裁判，自有已受請求之事項未予判決之違法。
(二)原判決已明白認定，被告自八十二年十二月二十四日起，至八十三年九月間止，犯
常業重利罪（見原判決第一面倒數第二行）；乃事實欄卻又記載，迄八十二年四月二
十二日，因借貸次數頻繁，利息降為每星期六萬元或五萬元（見原判決第二面第三、
第四行），其時間順序，亦自相矛盾。檢察官上訴意旨，執以指摘原判決不當，非無
理由，應認仍有撤銷發回更審之原因。又依起訴書記載，另有與常業重利相牽連之恐
嚇危害安全部分，究竟係贅引刑法第三百零五條（見原審上訴卷第九十二頁背面第八
至第十行），或已經對被告提起公訴（見起訴書證據並所犯法條欄三，並參考原審上
訴卷第八頁正面檢察官上訴書末三行），案經發回，併予究明。
據上論結，應依刑事訴訟法第三百九十七條、第四百零一條，判決如主文。
中      華      民      國    八十八    年      九      月      二      日
                              最高法院刑事第十一庭
                                  審判長法官  陳  炳  煌
                                        法官  陳  正  庸
                                        法官  陳  世  雄
                                        法官  陳  東  誥
                                        法官  張  春  福
      右正本證明與原本無異
                                              書  記  官
中      華      民      國    八十八    年      九      月      七      日
                                                                        Ｂ
